【裁判字號】    95,台上,714
【裁判日期】    950216
【裁判案由】    違反毒品危害防制條例
【裁判全文】
最高法院刑事判決              九十五年度台上字第七一四號
    上  訴  人  甲○○
                       在押.
上列上訴人因違反毒品危害防制條例案件，不服台灣高等法院中
華民國九十四年十一月十七日第二審更審判決（九十四年度上重
更(一)字第五０號，起訴案號：台灣桃園地方法院檢察署九十三年
度偵字第六五五四號），提起上訴，本院判決如下：
    主  文
原判決撤銷，發回台灣高等法院。
    理  由
本件原判決認定上訴人甲○○明知海洛因係依毒品危害防制條例
公告列管之第一級毒品，且係經行政院公告為甲項第四款之管制
進出口物品，不得持有、運輸及私運進口，竟與綽號「叔仔」之
不詳姓名成年男子及不詳姓名泰國籍成年男子，共同基於運輸海
洛因進口之犯意聯絡，由綽號「叔仔」者以提供交通及食宿費用
，並支付不詳數量海洛因供上訴人施用為條件，約定由上訴人自
泰國運輸海洛因進入台灣地區。上訴人乃於民國九十三年四月七
日，自台灣中正機場搭乘班機前往泰國，投宿泰國曼谷「一三飯
店」，並於不詳時間由綽號「叔仔」者及不詳姓名泰國籍成年男
子處取得，已分裝成洗髮精瓶裝之海洛因二瓶後，上訴人恐無法
將之順利運輸回台灣，乃將之藏放在該飯店停車場，先於同年月
十一日搭機返台，但因無法向綽號「叔仔」者交貨，乃再基於同
一接續犯意，於同年月二十二日自行搭機前往泰國，仍投宿泰國
曼谷「一三飯店」，並將上開海洛因中之一瓶打開藏放在行李箱
拉桿內，另一瓶海洛因則放置於行李箱內，於同年月二十五日搭
機返回台灣，嗣於同日晚間七時五十分許，上訴人在桃園中正機
場第二航廈辦理通關手續時，為法務部調查局桃園縣調查站人員
，會同財政部台北關稅局人員當場查獲，並扣得海洛因二包（驗
餘淨重分別為三九四．一五公克、一一０．０四公克），及上訴
人所有供運輸海洛因所用之行李箱一個、洗髮精空瓶一瓶、包裝
海洛因所用塑膠袋二個等情。因而撤銷第一審判決，改判依牽連
犯論處上訴人共同運輸第一級毒品罪刑（處無期徒刑），固非無
見。
惟查：(一)、有罪判決書之事實一欄，為判斷其適用法令當否之準
據，法院應將依職權認定與論罪科刑有關之事實，翔實記載，然
後於理由內逐一說明其憑以認定之證據，並使事實認定與理由說
明，互相適合，方為合法。倘事實認定與理由說明，不相一致，
或事實與理由欄內之記載，前後齟齬，按諸刑事訴訟法第三百七
十九條第十四款後段規定，均屬判決理由矛盾之當然違背法令。
原判決事實欄記載：上訴人與綽號「叔仔」者及不詳姓名泰國籍
成年男子，共同基於運輸海洛因進口之犯意聯絡，由上訴人於九
十三年四月七日，自台灣中正機場搭乘班機前往泰國，投宿泰國
曼谷「一三飯店」，並於不詳時間由綽號「叔仔」者及不詳姓名
泰國籍成年男子處取得，已分裝成洗髮精瓶裝之海洛因二瓶，並
將之藏放在該飯店停車場，先於同年月十一日搭機返台，復於同
年月二十二日再搭機前往泰國，將上開海洛因中之一瓶打開藏放
在行李箱拉桿內，另一瓶海洛因則放置於行李箱內，於同年月二
十五日搭機返回台灣，在桃園中正機場第二航廈辦理通關手續遭
查獲等情。其未說明經由何項調查及有何證據，堪認與上訴人共
同為本件犯行者，確有不詳姓名之泰國籍成年男子，及上訴人確
由該不詳姓名泰國籍成年男子處取得海洛因，其理由欠備，已有
未合。又原判決事實欄所記載之上情，苟屬無訛，其是否認定上
訴人與綽號「叔仔」者及不詳姓名之泰國籍成年男子間，就本件
犯行具有犯意聯絡及行為分擔之共同正犯關係，且上訴人係自綽
號「叔仔」者及不詳姓名泰國籍成年男子處取得前揭海洛因？乃
原判決理由欄復又說明：參照上訴人、吳旭峰、楊文泉之入出境
資料，堪認吳旭峰供稱：伊於九十三年四月七日，與楊文泉自台
灣搭機同往泰國曼谷機場，並與楊文泉聯絡抵達該處等候之「阿
義」（即上訴人）會合，三人復一同前往泰國清邁之「金城飯店
」與綽號「叔仔」者會合，於同年月八日上午十時許抵達緬甸，
楊文泉與綽號「叔仔」者先安排伊與「阿義」（即上訴人）入住
該處某飯店休息等候，楊文泉及綽號「叔仔」者則外出向不詳姓
名者購買毒品，同日下午二時許，楊文泉與綽號「叔仔」者攜帶
四瓶洗髮精及海洛因磚返回飯店，楊文泉及綽號「叔仔」者將海
洛因磚敲碎分成四份置入洗髮精瓶偽裝後，交伊與「阿義」（即
上訴人）每人各二瓶攜回台灣，尚非無稽（原判決第三頁第二十
五行至第四頁第二十行）等情，是否論斷上訴人與楊文泉、吳旭
峰、綽號「叔仔」者等人間，就本件犯行具有犯意聯絡及行為分
擔之共同正犯關係，且上訴人係自綽號「叔仔」者及楊文泉處取
得前揭海洛因？其事實欄之認定記載與理由欄之論述說明不盡一
致，事實如何尚欠明瞭，不足為適用法律之依據，亦有未洽。(二)
、依法應於審判期日調查之證據雖已調查，而其內容未明瞭者，
即與未經調查無異，如遽行判決，仍屬應於審判期日調查之證據
而未予調查，尚不得遽對被告為有利或不利之認定。(1)、原判決
理由欄援引吳旭峰之供述說明：……楊文泉與綽號「叔仔」者攜
帶四瓶洗髮精及海洛因磚返回飯店，楊文泉及綽號「叔仔」者將
海洛因磚敲碎分成四份置入洗髮精瓶偽裝後，交伊與「阿義」（
即上訴人）每人各二瓶攜回台灣（原判決第四頁第四至七行）等
情，苟屬無訛，其是否論斷楊文泉與綽號「叔仔」者，交付予上
訴人之二瓶洗髮精均內裝固體之海洛因碎塊？乃原判決事實欄復
又記載：……上訴人於不詳時間由綽號「叔仔」及不詳姓名泰國
籍成年男子處，取得已分裝成洗髮精瓶裝之毒品海洛因二瓶（原
判決第一頁第三十一行至第二頁第一行）；於理由欄復又說明：
扣案之白粉一包及乳液一包，經法務部調查局以化學呈色法及氣
相層析質譜儀分析法檢驗結果，均含第一級毒品海洛因成分，其
中乳液驗餘淨重三九四．一五公克，……；白粉驗餘淨重一一０
．０四公克，……有法務部調查局九十三年六月四日調科壹字第
０八０００七六七０號、第000000000號鑑定通知書各
一紙在卷可稽（原判決第二頁第三十一行至第三頁第七行）；並
於主文諭知：扣案第一級毒品海洛因貳包（壹包液態海洛因，驗
餘淨重參佰玖拾肆點壹伍公克；壹包粉狀海洛因，驗餘淨重壹佰
壹拾點零肆公克）均沒收銷燬之（原判決第一頁第十七至十九行
），是否另又論斷認定綽號「叔仔」者及不詳姓名泰國籍成年男
子，交付予上訴人者其中一瓶洗髮精瓶內裝液態海洛因？其事實
欄之認定記載與理由欄之論述說明，不盡一致，已有未合。而上
情與本件事實如何及如何為法律之適用攸關，自應詳予調查釐清
論述說明，原審就上情未詳予調查釐清論述說明，遽行判決，尚
嫌速斷，其審理猶有未盡，亦有未洽。(2)、原判決論斷上訴人、
楊文泉供述綽號「叔仔」者係廖坤墻等情，不足採信，且無再傳
喚廖坤墻到庭調查之必要，係以廖坤墻涉嫌參與本件犯行部分，
並未經檢察官偵辦（原判決第七頁第十一至二十一行），為其主
要論據之一。然原判決未說明經由何項調查及有何證據，堪認廖
坤墻涉犯本案部分確未經檢察官偵查，其理由欠備，致上訴意旨
得據以指摘：上訴人、楊文泉、吳旭峰均向檢察官指明綽號「叔
仔」者即係廖坤墻，廖坤墻並因本案遭羈押禁見，上訴人供出毒
品來源係廖坤墻並因而破獲，其有毒品危害防制條例第十七條減
輕其刑規定之適用等情。上訴人上開辯解各情是否屬實，其與本
件事實如何及如何為法律之適用攸關，自應詳予調查釐清論述說
明。原審就上情未詳予調查釐清論述說明，逕為不利上訴人之論
斷，其查證未盡且理由欠備，遽行判決，難昭折服。上訴意旨指
摘原判決不當，尚非全無理由。按第三審法院應以第二審判決所
確認之事實為判決基礎，刑事訴訟法第三百九十四條第一項前段
定有明文。原判決上述之違背法令，影響於事實之確定，本院無
可據以為裁判，應將原判決撤銷，發回原審法院更為審判。
據上論結，應依刑事訴訟法第三百九十七條、第四百零一條，判
決如主文。
中    華    民    國  九十五  年    二    月   十六   日
                      最高法院刑事第一庭
                          審判長法官  董  明  霈
                                法官  林  茂  雄
                                法官  張  祺  祥
                                法官  呂  永  福
                                法官  花  滿  堂
      本件正本證明與原本無異
                                      書  記  官
中    華    民    國  九十五  年    二    月  二十三  日
                                                      Ｔ


司法院資訊處製作；財團法人民間司法改革基金會備份。
